【裁判字號】    95,判,994
【裁判日期】    950629
【裁判案由】    營利事業所得稅
【裁判全文】
最  高  行  政  法  院  判  決
                                     95年度判字第00994號
上  訴  人  順大裕股份有限公司
代  表  人  甲○○
被 上訴 人  財政部臺灣省中區國稅局
代  表  人  鄭宗典
上列當事人間因營利事業所得稅事件，上訴人對於中華民國94年
2月3日臺中高等行政法院93年度訴字第562號判決，提起上訴。
本院判決如下：
    主  文
上訴駁回。
上訴審訴訟費用由上訴人負擔。
    理  由
一、本件上訴人民國（下同）87年度未分配盈餘申報，原列報未
    分配盈餘新台幣（下同）負10,194,146,077元，經被上訴人
    以其提列之備抵呆帳超過法定限額之10,539,412,036元，屬
    尚未發生，依法不得列為未分配盈餘之減項，乃否准減除，
    核定未分配盈餘383,440,923元，加徵百分之十營利事業所
    得稅38,344,092元。上訴人不服，循序提起行政訴訟，遭原
    審判決駁回，遂提起本件上訴。
二、上訴人在原審起訴意旨略以：（一）上訴人於87年度由於內
    部管理控制發生重大缺失等因素，總計損失10,539,412,036
    元。並上訴人87年度由於資產遭挪用逾百億而大幅虧損，為
    彌補此巨額虧損向財政部證券暨期貨管理委員會申請減資，
    更足以證明上訴人87年度未分配盈餘申報確為鉅額負數，而
    無未分配盈餘383,440,923元之情形。（二）上訴人87年度
    「無」盈餘可供分配卻仍需加徵「未分配盈餘」營利事業所
    得稅，違背所得稅法第66條之9之立法理由；且違反「租稅
    正義」。（三）依所得稅法第66條之9之立法理由二，屬財
    稅會計差異者，應自未分配盈餘項下減除，備抵呆帳入帳方
    式與稅法規定不同即為財稅差異，應自未分配盈餘項下減除
    。上訴人截至87年度為累積虧損，無盈餘可供分配，但被上
    訴人核定未分配盈餘為383,440,923元，其原因係因被上訴
    人認為上訴人百億掏空事件屬尚未實際發生，依法不得列為
    計算當年度課稅所得額之減除項目，被上訴人未考量上訴人
    實質上並無盈餘可供分配，亦未視為財稅差異而予減除，而
    使得上訴人必需加徵未分配盈餘百分之十營利事業所得稅38
    ,344,092 元，非為維持租稅公平所必要，更違背所得稅應
    採「實質課稅」之基本精神。再者，台北高等行政法院92年
    度訴字第2018號及高雄高等行政法院92年度訴字第204號判
    決亦採上述見解。（四）所得稅法第66條之9第2項修正草案
    之條文，規定營利事業所得稅未分配盈餘之計算基準修正為
    依商業會計法規定處理之當年度稅後純益。是上訴人87年度
    鉅額稅後純損超過百億，基於公平合理計算，已無可供分配
    盈餘加徵百分之十營利事業所得稅之情事。為此，訴請撤銷
    訴願決定及原處分等語。
三、被上訴人則以：（一）上訴人87年度營利事業所得稅係經會
    計師查核簽證申報案件，惟其資產遭挪用提列之備抵呆帳超
    過稅法規定限額10,539,412,036元，不得列為計算課稅所得
    額之減除項目，且其辦理87年度營利事業所得稅結算申報時
    已自行調整減列上開超限金額，被上訴人依其申報數核定呆
    帳損失28,290,594元，課稅所得額虧損742,736,082元，並
    未予以調整。又上訴人87年度列報未分配盈餘負10,194,146
    ,077元，惟上開超限金額核屬備抵呆帳性質，尚未實際發生
    ，依財政部89年2月8日台財稅第0890450934號函，非屬所得
    稅法第66條之9第2項第9款規定之減除項目。而其取得臺灣
    臺中地方法院支付命令，亦非屬未分配盈餘減除項目；故被
    上訴人乃否准減除，連同其他調整事項，核定未分配盈餘
    383,440,923元，並無違背所得稅法第66條之9之立法理由。
    （二）所得稅法第66條之9之修正草案，尚未經立法院通過
    ，與本案無涉等語，資為抗辯。
四、原審斟酌全辯論意旨及調查證據之結果，以（一）上訴人87
    年度資產遭挪用提列之備抵呆帳超過稅法規定限額10,539,
    412,036元，依所得稅法規定不得列為計算課稅所得額之減
    除項目。又上訴人辦理87年度營利事業所得稅結算申報時已
    自行調整減列上開超限金額，被上訴人乃依其申報數核定呆
    帳損失28,290,594元，課稅所得額虧損742,736,082元並未
    予以調整。而上開超限金額屬備抵呆帳性質，尚未實際發生
    ；另上訴人取得臺灣臺中地方法院支付命令，亦非屬未分配
    盈餘減除項目，被上訴人否准減除，連同其他調整事項，核
    定未分配盈餘383,440,923元並無不合。至上訴人所稱所得
    稅法第66條之9之修正草案，尚未經立法院通過，自難執為
    本件免徵之依據。（二）上訴人於87年度因內部控制疏失，
    造成人為舞弊以致虧空10,539,412,036元，但未立即認列損
    失，而係以「其他應收款」列帳，雖提列鉅額備抵呆帳，亦
    僅是依財務會計準則─穩健原則所為之處理，須待上訴人進
    行依法催討程序不果後，在符合所得稅法第49條第5項規定
    下，才算實際發生呆帳，屆時財務會計上將其他應收款與備
    抵呆帳予以沖銷，而營利事業所得稅認列實際呆帳數，作為
    課稅所得之減項，未分配盈餘亦相對減少，如此之財稅差異
    係屬時間差異，並未違反「租稅公平」、「實質課稅」原則
    。（三）上訴人所引臺北高等行政法院92年度訴字第2018號
    判決及高雄高等行政法院92年度訴字第204號判決，既非判
    例，且案情各異，尚難比附援引，執為本件得減除而免加徵
    之依據。從而，原處分於法並無違誤，訴願決定予以維持，
    亦無不合等語，而為駁回上訴人在原審之訴之判決。
五、上訴人上訴意旨復以：（一）上訴人於87年度由於內部管理
    控制發生重大缺失等因素，致總計損失為10,539,412,036元
    ；上訴人87年度「無」盈餘可供分配卻仍需加徵「未分配盈
    餘」營利事業所得稅，違背所得稅法第66條之9之立法理由
    及租稅正義。（二）依所得稅法第66條之9之立法理由二，
    屬財稅會計差異者，應自未分配盈餘項下減除，備抵呆帳所
    產生入帳方式與稅法規定不同即為財稅差異，應自未分配盈
    餘項下減除。且被上訴人未考量上訴人實質上並無盈餘可供
    分配，亦未視為財稅差異而予減除，而使得上訴人必需加徵
    未分配盈餘百分之十營利事業所得稅38,344,092元，非為維
    持租稅公平所必要，更違背所得稅應採「實質課稅」之基本
    精神。再者，台北高等行政法院92年度訴字第2018號及高雄
    高等行政法院92年度訴字第204號判決亦採上述見解。（三
    ）所得稅法第66條之9第2項修正草案之條文，規定營利事業
    所得稅未分配盈餘之計算基準修正為依商業會計法規定處理
    之當年度稅後純益。為此，訴請廢棄原判決，撤銷訴願決定
    及原處分等語。
六、本院查：
（一）按「自八十七年度起，營利事業當年度之盈餘未作分配者
      ，應就該未分配盈餘加徵百分之十營利事業所得稅，不適
      用第七十六條之一規定。前項所稱未分配盈餘，係指經稽
      徵機關核定之課稅所得額，加計同年度依本法或其他法律
      規定減免所得稅之所得額、不計入所得課稅之所得額、已
      依第三十九條規定扣除之虧損及減除左列各款後之餘額：
      ．．．九、當年度損益計算項目，因超越規定之列支標準
      ，未准列支，而具有合法憑證或能提出正當理由者。．．
      ．。」分別為所得稅法第66條之9第1項、第2項第9款所明
      定。又「依一般公認會計原則提列之備抵呆帳，其提列數
      超過稅法規定限度部分，依法不得列為計算當年度課稅所
      得額之減除項目，且該項超限金額尚未實際發生，亦非屬
      同條項第9款規定之減除項目。」則經財政部89年2月8日
      台財稅第0890450934號函釋示在案。查所得稅法第66條之
      9第2項關於未分配盈餘計算之規定，固係為正確計算應加
      徵百分之十營利事業所得稅之未分配盈餘，使其計算臻於
      公平合理而為之規範；然所謂備抵呆帳，乃因流動資產中
      之應收票據、應收帳款等應收款項，性質上可能發生無法
      收回之情形，故會計上乃有備抵呆帳之科目，而在報表上
      列為資產之抵銷；且依所得稅法第49條第2項規定，於營
      利事業所得稅之申報，備抵呆帳，應就應收帳款與應收票
      據餘額百分之一限度內，酌量估列。故營利事業提列之備
      抵呆帳超過法定限額部分，雖於當年度營利事業所得稅結
      算申報未准列報，然因備抵呆帳，其性質亦僅屬本於會計
      上穩健原則所為之評價帳戶，此科目所顯示之金額，尚未
      實際發生，而與所得稅法第66條之9第2項第9款規範之情
      形有別，故財政部上述函釋核與上述所得稅法規定意旨相
      符，自得予以援用。
（二）經查：本件上訴人87年度未分配盈餘申報，將其於當年度
      營利事業所得稅結算申報因超限而自行調整之備抵呆帳10
      ,539,412,036元，依所得稅法第66條之9第2項第9款規定
      ，列為計算未分配盈餘之減項，惟遭被上訴人剔除；而此
      金額因係尚未實際發生，雖有臺灣臺中地方法院支付命令
      ，亦與所得稅法第66條之9第2項第9款規定之要件不合等
      情，已經原審判決依調查證據之辯論結果，詳述其得心證
      之理由及法律上意見，依上開所述，核無不合。又系爭10
      ,539,412,036元款項，依原審確定之事實，固屬上訴人因
      內部控管疏失所致之損失，且上訴人於該公司財務會計上
      ，係將之列為應收帳款，並提列備抵呆帳；然依上訴人87
      年度營利事業所得稅結算申報書之內容，暨該款項在當年
      度會計師查核報告書，係記載：「因款項無法收回，故予
      以帳外調整減列，若於以後年度收回，則擬予帳外加計收
      入。」等語，可知，作為計算上訴人87年度未分配盈餘基
      礎之上訴人87年度經稽徵機關核定之課稅所得額，及其他
      應加計之項目，俱與此款項無關，亦即被上訴人核定上訴
      人本年度之未分配盈餘，並無系爭款項（應收帳款）之計
      入，自無因此而致未分配盈餘有虛增情事；再系爭款項，
      上訴人既以之為備抵呆帳，而超限之備抵呆帳，因其科目
      性質上係屬尚未實際發生，依上開所述，性質上亦與所得
      稅法第66條之9第2項第9款規定之要件不合，故被上訴人
      據以核定上訴人本年度之未分配盈餘數額，即本於租稅法
      律原則而為，上訴人執租稅正義、租稅公平原則及實質課
      稅原則為指摘，並無可採。此外，上訴意旨復執陳詞，就
      原審判決已詳予指駁何以不足採取之其他高等行政法院判
      決及修法草案，再為指摘，亦無可採。
（三）綜上所述，原審判決將訴願決定及原處分均予維持，而駁
      回上訴人在原審之訴，核其與應適用之法規及判例解釋，
      並無違背；上訴論旨指摘原判決違法，求為廢棄，為無理
      由，應予駁回。
據上論結，本件上訴為無理由，依行政訴訟法第255條第1項、第
98條第3項前段，判決如主文。
中    華    民    國    95    年    6     月    29    日
                  第四庭審判長法  官  黃  璽  君
                              法  官  林  茂  權
                              法  官  廖  宏  明
                              法  官  楊  惠  欽
                              法  官  林  樹  埔
以  上  正  本  證  明  與  原  本  無  異
中    華    民    國    95    年    6     月    29    日
                              書記官  張  雅  琴


司法院資訊處製作；財團法人民間司法改革基金會備份。
